臺灣宜蘭地方法院民事判決　　　　　　　100年度再易字第1號
再審原告　謝文忠
再審被告　蔡楊如松
上列當事人間請求清償債務事件，再審原告對於中華民國100 年
5月31日本院99年度簡上字第59 號確定判決提起再審之訴，本院
判決如下：
    主      文
再審之訴駁回。
再審訴訟費用新臺幣伍仟陸佰貳拾伍元由再審原告負擔。
    事實及理由
壹、程序方面：
一、按「再審之訴，應於30日之不變期間內提起。前項期間，自
    判決確定時起算，判決於送達前確定者，自送達時起算；其
    再審之理由發生或知悉在後者，均自知悉時起算。但自判決
    確定後已逾5年者，不得提起。」民事訴訟法第500條第1、2
    項分別定有明文。查本院99年度簡上字第59號確定判決係民
    國100年5月31日所作成，並於100年6月9 日送達再審原告，
    再審原告於同年7月4日以前開確定判決有民事訴訟法所定事
    由，而向本院提起再審之訴，尚未逾法定提起再審之期間。
二、次按，再審之訴顯無再審理由者，得不經言詞辯論，以判決
    駁回之，民事訴訟法第502條第2項亦定有明文。本件再審之
    訴顯無再審理由（理由詳後），爰不經言詞辯論而為判決。
貳、實體方面
一、再審原告主張：
（一）再審被告請求再審原告清償債務事件，前經本院羅東簡易
      庭以99年度羅簡字第103 號判決駁回再審被告之訴，嗣再
      審被告提起上訴，經本院99年度簡上字第59號於100年5月
      31日判決確定，將第一審判決廢棄，改判命再審原告應給
      付再審被告新臺幣（下同）35萬元及法定遲延利息。惟再
      審原告認該確定判決有民事訴訟法第496條第1項第1 款之
      再審事由，爰依法提起再審之訴。
（二）按解釋意思表示，應探求當事人之真意，不得拘泥於所用
      之辭句，民法第98條定有明文。而「解釋契約，固須探求
      當事人立約時之真意，不能拘泥於契約之文字，但契約文
      字業已表示當事人真意，無須別事探求者，即不得反捨契
      約文字而更為曲解。」最高法院17年上字第1118號判例可
      參。次按，「解釋契約固屬事實審法院之職權，惟其解釋
      如違背法令或有悖於論理法則或經驗法則，自非不得以其
      解釋為不當，援為上訴第三審之理由。」最高法院83年台
      上字第2118號亦著有判例可循。原確定判決誤解確定事實
      應有之解釋，悖於論理法則及經驗法則，其積極適用不當
      ，已違背上開判例旨趣。
（三）查再審被告於前審起訴之前提事實為：再審被告於91年間
      提供其所有坐落桃園縣楊梅鎮○○○段埔心小段33之 765
      地號土地（以下簡稱：系爭土地）予再審原告設定第二順
      位抵押權，供作第三人向再審原告借款150 萬元（以下簡
      稱：系爭債務）之擔保。因第三人未清償系爭債務，再審
      原告乃實行上開抵押權，就系爭土地聲請強制執行，由台
      灣桃園地方法院以89年度執字第1922號受理之（以下簡稱
      ：系爭執行事件）。因再審被告於系爭執行事件拍定前即
      已清償系爭土地上第一順位抵押權人即楊梅鎮農會63萬元
      之債款，楊梅鎮農會亦交付抵押權塗銷同意書，僅係未向
      地政機關辮理塗銷登記，是再審原告之第二順位抵押債權
      即提昇為第一順位抵押債權。且系爭執行事件並無其他債
      權人參與分配，是系爭土地最終拍定之數額即 3,075,000
      元（再審原告於簽立承諾書時，僅記戴至萬位數，而略為
      307萬元 ），即應全額分配予再審原告。惟再審被告提出
      異議，基於再審被告確因清償楊梅鎮農會之債款，而使再
      審原告之債權成為第一順位抵押債權，以及同情再審被告
      之處境，再審原告乃向再審被告表示若撤回異議，再審原
      告願於領取拍賣價款307萬元後，給付再審被告50 萬元，
      並簽立承諾書交付再審被告。該承諾書屬於「執行契約」
      之性質，兩造之真意為系爭土地拍賣價金實際金額為3,07
      5,000 元，再審被告本無從分配，而再審原告仍願給付再
      審被告50萬元，餘額2,575,000 元則歸再審原告取得。兩
      造達成上述和解協議後，告知執行處法官，惟執行處法官
      認為再審原告係於領取拍賣價款307 萬元後再給付再審被
      告50萬元，因恐再審原告領取執行案款後未依約給付再審
      被告50萬元，乃勸諭再審原告主動減縮執行請求之金額。
      讓再審被告於系爭執行程序中即可領得50萬元。此徵諸原
      確定判決「得心證之理由」欄內記載：「（一）....系爭
      土地於89年10月28日以3,075,000元之價格拍定...該案製
      作分配表，於扣除執行費後，分配第一順位抵押權人即楊
      梅農會債權63萬元、就被上訴人（即再審原告）陳報之償
      權中之350 萬元列入分配，而分配第二順位抵押權人即被
      上訴人2,402,680元...上訴人（即再審被告）旋即於89年
      12月28日分配期日提出民事聲明異議狀....上訴人嗣於90
      年2月16 日具狀表示業與被上訴人成立和解而聲請撤回前
      開異議，並於90年3月14 日於該案執行處訊問時，表示已
      清償楊梅農會部分，被上訴人說要伊清償楊梅農會後要給
      伊50萬元等語，而被上訴人亦於90年3月23 日具狀減縮違
      約金債權之請求，故該案執行處重新製作分配表....再次
      分配之結果...由被上訴人分配2,539,500元，上訴人則取
      回拍賣價金497,590元，並均於91年4月間領款完畢，而全
      數清償系爭債務...」等內容自明。再審原告於90年3月23
      日具狀減縮違約金債權之請求，讓再審被告得以領回拍賣
      價金497,590元，與50萬元僅相差2,410元，甚為相近，此
      乃係再審原告依執行處法官之囑就抵押權擔保之違約金精
      算之結果，以為履行系爭承諾書之內容，讓再審被告於執
      行程序即得領回50萬元，再審被告亦撤回異議，故實際上
      系爭承諾書內容業已履行完畢。
（四）倘再審原告於91年4 月間輔領款完畢，而未依系爭承諾書
      履行給付，難道再審被告不會及時提出質疑或請求。再審
      被告於相隔甚久，並將其領得之分配款花光後，才爭執其
      向楊梅農會清償債權63萬元乙情，向再審原告之友人即訴
      外人謝金聰訴說伊處境，再審原告因體恤再審被告晚境堪
      憐，且因承諾再審被告原可領得50萬元，卻僅領得497,59
      0元，尚差2,410元，乃在友人勸說下支付再審被告15萬元
      ，其後兩造亦相安無事。詎料事隔多年後，再審被告又突
      然再起訴請求再審原告支付35萬元，實罔顧誠信。詎原確
      定判決「得心證之理由」欄內竟記載：「....該債權金額
      為被上訴人更正後自行陳報之金額，則被上訴人因為自己
      之行為導致未能受償承諾書所記載之307 萬元，自與上訴
      人無涉....」云云，再審原告非精神異常者，竟被推定易
      於忘掉自己之利益，無端以自己行為導致未能受償承諾書
      所載之307 萬元，豈符吾人生活經驗法則。原確定判決雖
      引最高決院96年度台上字第286 號判決意旨為準據，惟對
      於前述如此重要之事實基礎棄置不論，而為錯誤之認定及
      解釋，違反兩造「執行契約」成立之經濟目的、一般社會
      之理性客觀認知及誠信原則，其解釋當事人之契約，亦昧
      於文義，未於論理上詳為推求，致失立約真意，無形中將
      該執行契約之效果變更為再審原告於領取拍賣價款307 萬
      元後應給予再審被告100萬元，而非原承諾之50 萬元，豈
      不違背最高法院17年上字第1118號判例。綜上所述，原確
      定判決有「積極的適用不當」之情形，而構成適用法規顯
      有錯誤之再審事由等語。並聲明：原確定判決廢棄，駁回
      再審被告之上訴。
二、再審被告方面：本件未經言詞辯論，再審被告無任何陳述或
    聲明。
三、得心證之理由：
    按適用法規顯有錯誤者，得以再審之訴對於確定終局判決聲
    明不服，民事訴訟法第496條第1項第1 款固有明文，惟所謂
    適用法規顯有錯誤，係指確定判決所適用之法規顯然不合於
    法律規定，或與現尚有效之判例、解釋顯然違反者而言，不
    包括認定事實錯誤、取捨證據失當、判決不備理由及在學說
    上諸說併存致發生法律上見解歧異等情形在內，最高法院90
    年度台再字第27號判決意旨可資參照。又「解釋意思表示原
    屬事實審法院之職權，原確定判決不過就事實審法院所確定
    之事實為法律上之判斷，事實審法院解釋意思表示，縱有不
    當，亦不生適用法規顯有錯誤問題。」最高法院64年台再字
    第140 號著有判例可資參照。查再審原告主張本件原確定判
    決有民事訴訟法第496條第1項第1 款之再審事由，無非係認
    該判決關於系爭承諾書所定條件業否成就乙節，所為之事實
    認定及契約解釋有誤為其論據，然揆諸上揭說明，事實認定
    是否錯誤或解釋契約有無不當，尚不生適用法規顯有錯誤問
    題，故不在該條項適用之列。至再審原告雖引最高法院83年
    台上字第2118號判例為主張，然該判例係涉及解釋契約如有
    違背法令或悖於論理、經驗法則時，得否以「判決違背法令
    」為要件上訴第三審之問題，其核與民事訴訟法第496條第1
    項第1 款「適用法規顯有錯誤」之再審事由要件不同，自難
    援引最高法院83年台上字第2118號判例主張得提起再審。
四、綜上，再審原告以原確定判決有民事訴訟法第496條第1項第
    1 款之再審事由，提起再審之訴，本院逕依再審原告所述之
    再審理由，可認其訴顯無理由，爰不經言詞辯論，依民事訴
    訟法第502條第2項、第505條、第78 條之規定，判決駁回之
    ，並判決如主文。
中    華    民    國    100     年    9    月    5    日
                    臺灣宜蘭地方法院民事庭
                      審判長法  官  林翠華
                            法  官  蘇錦秀
                            法  官  楊坤樵
正本係照原本作成。
本件不得上訴。
中    華    民    國   100    年    9     月    6     日
                            書記官  吳文雄